臺灣板橋地方法院刑事判決　　　　　　　93年度訴字第1939號
公　訴　人　臺灣板橋地方法院檢察署檢察官
被　　　告　丁○○
選任辯護人　呂清瑞　律師
上列被告因妨害自由案件，經檢察官提起公訴（93年度偵緝字第
1154號），本院判決如下：
    主  文
丁○○共同以非法方法，剝奪人之行動自由，處有期徒刑壹年貳
月，緩刑伍年。
    事  實
一、呂財寶（別名「呂志鴻」，另案通緝中）乃址設彰化縣和美
    鎮○○路○ 段417 號1 樓之宏昌國際企業有限公司（下稱「
    宏昌公司」）之實際負責人，丁○○則職司宏昌公司廠房管
    理業務。緣宏昌公司於民國89年1 月18日與丙○○所經營之
    奕穎國際有限公司（下稱「奕穎公司」）簽立買賣機器合約
    ，向奕穎公司購入圓編針織機器10台，每台單價新台幣（下
    同）73萬元，並約明其中5 台於89年1 月31日前、另5 台則
    於同年2 月29日前交付宏昌公司。雖奕穎公司依約將前5 台
    圓編針織機器交付宏昌公司，宏昌公司至89年3 月12日止已
    陸續給付奕穎公司貨款共計180 萬元，惟另5 台圓編針織機
    ，則未據奕穎公司依約交付，致宏昌公司蒙受重大損失。
二、嗣呂財寶為解決上述債權債務關係，竟夥同丁○○、宏昌公
    司員工戊○○、與宏昌公司有業務往來之建僑報關有限公司
    之員工甲○○，暨另二名年籍姓名不詳之成年人，共同基於
    剝奪人之行動自由之犯意聯絡，於89年3 月30日下午某時，
    先由呂財寶利用不知情之宏昌公司員工蘇樹駕駛不詳車號
    之廂型車搭載呂財寶、戊○○自宏昌公司北上，復沿途分別
    在彰化市○○路○ 段及台中縣烏日鄉一帶先後搭載年籍姓名
    均不詳之成年男子共二人，一同搭車北上，於該日晚間6 時
    30分許抵達台北縣三重市某名為「五百」之KTV 茶藝館處，
    ，由該二名不詳成年男子出手毆打丙○○，並將丙○○強押
    進入上述廂型車內，以此非法方法剝奪丙○○之行動自由，
    復利用不知情之蘇樹，駕駛上述廂型車搭載丙○○返回彰
    化縣線西鄉○○路560 巷69號之宏昌公司工廠倉庫，與當時
    在該處等候之丁○○、甲○○會合。該二名年籍不詳之成年
    男子強推丙○○下車後，呂財寶、戊○○隨即出手毆打丙○○，喝令丙○○償還債務，丁○○、甲○○復指示上述二名
    年籍不詳之成年男子毆打丙○○，致丙○○受有左尺骨骨折
    、左肋骨骨折、右第五肋骨骨折等傷害，壓制丙○○之意思
    自由後，甲○○先行離去，呂財寶遂又夥同丁○○、戊○○
    及該二名不詳姓名之成年男子，將丙○○帶至工廠宿舍，利
    用丙○○無力反抗之際，命丙○○在呂財寶所事先擬妥之如
    附表一所示內容之切結書上，簽署「奕穎國際有限公司丙○○」等字樣，復命丙○○以「奕穎國際有限公司丙○○」之
    名義簽發上開三紙如附表二所示內容之本票，面額共計180
    萬元，交由呂財寶收受。迄至89年4 月1 日晚間8 時30分許
    ，始由丁○○指示上述不詳年籍男子將丙○○送返住處。
三、案經丙○○訴由台北縣政府警察局海山分局報告台灣板橋地
    方法院檢察署檢察官偵查起訴。
    理  由
一、訊據被告丁○○於本院審理中固矢口否認上述犯行，辯稱：
    其不知宏昌公司與丙○○間針織機器買賣契約糾紛之事，亦
    不認識戊○○，丙○○被打之時，其在家裡，並不在現場云
    云。經查：
  (一)告訴人丙○○於警詢及偵查中，對於上述犯罪事實已指述甚
    詳，而告訴人丙○○於驗傷診斷之時，受有左尺骨骨折、左
    肋骨骨折、右第五肋骨骨折等傷害乙節，亦有台北縣立板橋
    醫院驗傷診斷書一紙在卷可查（見乙○89年度偵字第18130
    號卷第24頁）。而告訴人丙○○所經營之奕穎公司與宏昌公
    司間因買賣圓編針織機器而生債權債務糾紛等情，有如附表
    一、二所示切結書影本一件及本票影本三張在卷可查（見乙○89年度偵字第18130 號卷第25至27頁）。足見告訴人丙○○所為此部分指述並非虛構。
  (二)次查，證人即同案被告甲○○於本院審理中具結證稱：「案
    發當日我與丁○○相約到宏昌公司倉庫看庫存品，因為不知
    道路，所以和丁○○相約順便載丁○○過去倉庫。我到倉庫
    的時候已經有四、五個人了，我聽到他們在講債務糾紛的事
    情，且在推擠丙○○，我買到庫存紗之後，不到五分鐘就先
    一個人離開了，其他人都還留在現場，他們是否有毆打丙○○我不清楚，我本身沒有打丙○○」等語（見本院94年5 月
    10日審理筆錄第3 至8 頁），已足見被告丁○○辯稱告訴人
    丙○○被毆之時其不在現場云云，乃事後推託之詞。況證人
    甲○○於偵查中更明確陳稱：「（問：當時戊○○、丁○○
    等人有毆打丙○○？）有的，但我沒有看到拿什麼武器。（
    問：有幾個人打他）有一群人，多少人我不清楚」等語（見
    上開偵查卷第105 頁背面）。以證人甲○○與被告丁○○純
    為生意往來關係，又無何仇隙，當無恣意構陷之必要。
  (三)此外，證人即同案被告戊○○於偵查中亦陳稱：「我有去三
    重，是老闆呂志鴻帶我到三重，…沿途又在彰化市○○路○
    段載一名男子，另在台中縣烏日鄉載一名男子，連我及同事
    蘇樹及呂志鴻共五人，由蘇樹駕車北上」等語、「另外
    二個男子是受呂志鴻指使，將丙○○押上車到彰化」、「（
    問：丁○○、甲○○有叫沿途搭載之二名年籍不詳之人打丙○○）有的」、「（問：呂志鴻有叫丙○○寫切結書及開本
    票）有的」、「呂志鴻是實際經營者（指「宏昌公司」），
    丁○○是廠長」等語甚明（見上開卷第151 至152 頁正面）
    ；復於另案審理中陳稱：「呂財寶叫我打（指丙○○），我
    就打」、「是不詳姓名之男子…拿木棍打」、「丁○○用手
    打，甲○○用腳踹，呂財寶用手及腳拳打腳踢」等語（見本
    院91年度訴字第2117號卷第80頁），核與告訴人丙○○所述
    情節互核一致。雖同案被告戊○○於本院審理中另具結證稱
    ：「我不清楚另外不詳姓名的二個成年人是否為丁○○叫來
    的，因為我不認識那二名成年人，又跟丁○○不同部門，彼
    此也不認識，所以無法確定那二個陌生成年人是否是丁○○
    找來的。89年3 月30日晚上11點多左右抵達宏昌公司的時候
    ，丁○○就在倉庫裡面，當天的場面很亂，我沒有親眼看到
    丁○○是否有毆打丙○○，在場的人很多…丙○○到了宏昌
    公司態度又不是很好，只說他沒有錢處理，看債權人想要怎
    麼辦，才會發生這些爭執…呂財寶有推丙○○，我有打丙○○，另外我車上的那二名不認識的成年人也有毆打丙○○。
    …案發當天我在宏昌公司有看到甲○○，甲○○是我們公司
    的客戶，可能在那裡清庫存，詳情我不清楚，我們在跟丙○○談債務糾紛的時候，甲○○也在旁邊看。我們打丙○○的
    時候，甲○○也是在旁邊看。當時場面很亂，甲○○、丁○○是在一旁吆喝，也不是教唆，當時因為丙○○的態度真的
    很不好，…丁○○確實沒有出手打丙○○，也沒有教唆我們
    打丙○○，當時丁○○講什麼話根本聽不清楚，但不是要我
    或其他人去打丙○○，至於講的內容我也忘記了。偵查中我
    說丁○○叫二名不詳成年人去打丙○○，意思不是丁○○去
    教唆不詳的成年人去打丙○○，實際上他們之前是否認識我
    也不清楚，可能只是丁○○講話的時候，臉有朝向那二名成
    年人，我就誤認丁○○找他們過來。丁○○講話的時候，我
    們已經在打丙○○了，丁○○那時在旁邊看，講話的內容我
    不記得了。…因為在偵查中，檢察官的問題沒有很清楚，也
    沒有讓我有時間慢慢講。…至於我提到丁○○叫那二名男子
    用棍棒打丙○○，是指那二名男子用棍棒打丙○○，我所說
    丁○○叫那二名男子打丙○○，意思是說丁○○說話的時候
    ，我們已經在打丙○○了，丁○○看到丙○○的態度不是很
    好，也有在旁吆喝，丙○○確實是被用木棍打傷的」等語（
    見本院94年5 月10日審理筆錄第10頁以下）。徵諸證人戊○○上開所證，由被告丁○○見丙○○談判態度不佳，遂當場
    面對該二名不詳成年男子吆喝等舉措，已足見被告丁○○與
    該二名不詳成年男子間，就毆打丙○○犯行有犯意聯絡。證
    人戊○○雖一再強調並非「教唆」云云，惟此等證言無非臨
    訟迴護被告之言，並不足採。再者，告訴人丙○○被毆當時
    ，被告丁○○及甲○○即在旁助勢吆喝，且被告丁○○又為
    宏昌公司廠房管理之重要幹部，以案發當時已是晚間11 時
    許之深夜，倘謂被告丁○○與甲○○仍洽談清理庫存事宜，
    孰能置信？況告訴人丙○○被押入倉庫時，被告丁○○與甲○○即在現場，更在丙○○在旁被毆之時上前吆喝助勢，益
    見被告丁○○、甲○○與呂財寶、戊○○與另二名不詳姓名
    之成年人等之間，有犯意聯絡至明。
  (四)綜上所述，可見被告丁○○所辯並不足採，其犯行堪可認定
    。
二、核被告丁○○所為，係犯刑法第302 條第1 項之以非法方法
    剝奪人之行動自由罪。被告丁○○與甲○○、戊○○、呂財
    寶暨年籍姓名不詳之二名成年人間，就上述犯行有犯意聯絡
    與行為分擔，為共同正犯。又依最高法院93年度台上字第33
    09號判決見解所認，「刑法第三百零二條之妨害自由罪，係
    妨害他人自由之概括的規定，故行為人具有一定目的，以非
    法方法剝奪人之行動自由者，除法律別有處罰較重之規定（
    例如略誘及擄人勒贖等罪），應適用各該規定處斷外，如以
    使人行無義務之事，或妨害人行使權利為目的，而其強暴脅
    迫復已達於剝奪人行動自由之程度，即祇成立本罪，不應再
    依同法第三百零四條論處」。是被告丁○○夥同呂財寶、戊○○及另二名不詳年籍之成年男子強令告訴人丙○○簽署切
    結書並簽發三紙本票等使人行無義務之事之低度行為，應為
    非法剝奪人之行動自由之高度行為所吸收，不另論以刑法第
    304 條之罪。至公訴意旨認被告尚共同涉犯刑法第277 條第
    1 項之傷害罪云云，然按刑法第302 條之剝奪行動自由罪，
    本質上包括私行拘禁及以其他非法方法剝奪人之行動自由而
    言。所謂非法方法，當包括強暴、脅迫等情事在內。經查，
    被告丁○○夥同呂財寶、戊○○、甲○○及另二名年籍不詳
    之成年男子，在告訴人丙○○被剝奪行動自由之狀態中，復
    共同毆打丙○○，用意顯然在嚇阻告訴人丙○○逃跑以繼續
    剝奪行動自由之狀態，並作為使丙○○簽發本票及簽署切結
    書之手段，足認為剝奪行動自由之犯意所包括，應視為剝奪
    行動自由之部分行為，是此部分不另論以刑法第277 條第1
    項之傷害罪。是公訴意旨尚有誤會，附此敘明。爰審酌被告
    身為管理宏昌公司廠房業務之人，面對機器買賣糾紛，不思
    理性循正當管道處理，反以暴力相向，竟因此造成告訴人丙○○身受非輕之傷害等犯罪目的、手段與所生危害程度，與
    考量被告係為宏昌公司求償之犯罪動機，暨其犯罪後態度等
    一切情狀，量處如主文所示之刑。
三、末查，被告並無前科，素行良好，更未曾受有期徒刑以上刑
    之宣告，此有台灣高等法院被告前案紀錄表一件在卷可參，
    其因一時失慮，致觸犯本件犯行，經此次科刑教訓後，應知
    警惕而無再犯之虞。本院因認前開對其宣告之刑，以暫不執
    行為適當，爰予宣告緩刑五年，以啟自新。
據上論斷，應依刑事訴訟法第299 條第1 項前段，刑法第28條、
第302 條第1 項、第74條第1 款，罰金罰鍰提高標準條例第1 條
前段，判決如主文。
本案經檢察官馬中琍到庭執行職務。
中　　華　　民　　國　　94　　年　　6 　　月　　9 　　日
                  刑事第十七庭  審判長法　官  林海祥
                                      法　官  朱敏賢
                                      法　官  汪怡君
上列正本證明與原本無異。
如不服本判決，應於送達後十日內向本院提出上訴狀。
                                      書記官  李郁禎
中　　華　　民　　國　　94　　年　　6 　　月　　10　　日
附表一：
┌──┬────────────────────────┐
│編號│文             件             內              容│
├──┼────────────────────────┤
│一  │本人奕穎國際有限公司丙○○與宏昌國際企業有限公司│
│    │，經技師徐松熙介紹，代為採購針織機械拾台，前伍台│
│    │因為規格不合臺灣機型，技師松熙代為裝櫃出口，所得│
│    │貨款因不能如期繳還捲款潛逃，至今下落不明，加上後│
│    │伍台本人因私自運往國外出售，不能如期交貨，導致貴│
│    │公司誤會本人與技師徐松熙串合作，使貴公司損失慘重│
│    │，本人願簽下新台幣壹佰捌拾萬元整之本票，以對貴公│
│    │司之所付訂金及損失，做為損害賠償之擔保，並願意配│
│    │合尋找徐松熙出面處理，若一個半月內無法找到徐松熙│
│    │，本人願意負責貴公司之一切損失賠償責任。此致宏昌│
│    │國際企業有限公司。立切結書人奕穎國際有限公司張英│
│    │雄....。中華民國八十九年三月三十日。            │
└──┴────────────────────────┘
附表二：
┌──┬───┬────┬────┬────┬─────┐
│編號│票  號│票面金額│發 票 日│到 期 日│發  票  人│
│    │      │新台幣元│        │        │          │
├──┼───┼────┼────┼────┼─────┤
│一  │057502│陸拾萬元│89/03/30│89/05/15│奕穎國際有│
│    │      │        │        │        │限公司張英│
│    │      │        │        │        │雄        │
│    │      │        │        │        │          │
├──┼───┼────┼────┼────┼─────┤
│二  │057503│陸拾萬元│89/03/30│89/05/15│奕穎國際有│
│    │      │        │        │        │限公司張英│
│    │      │        │        │        │雄        │
│    │      │        │        │        │          │
├──┼───┼────┼────┼────┼─────┤
│三  │057504│陸拾萬元│89/03/30│89/05/15│奕穎國際有│
│    │      │        │        │        │限公司張英│
│    │      │        │        │        │雄        │
│    │      │        │        │        │          │
└──┴───┴────┴────┴────┴─────┘
附錄本案論罪科刑法條全文：
中華民國刑法第302 條：
私行拘禁或以其他非法方法，剝奪人之行動自由者，處五年以下
有期徒刑、拘役或三百元以下罰金。
因而致人於死者，處無期徒刑或七年以上有期徒刑，致重傷者，
處三年以上十年以下有期徒刑。
第一項之未遂犯罰之。
